---
title: "Гипертензия в Доминиканской республике"
author: "Команда №1: Ахметова Мария, Ильина Ирина, Кулиева Мария, Левченко Диана"
date: "2025-11-02"
output: html_document
---

```{r setup, include=FALSE}
knitr::opts_chunk$set(echo = TRUE, message = F, warning = F)

library(flextable)
library(tidyverse)
library(readxl)
```

#1. Загрузка данных и разделение пациентов на три группы в зависимости от тяжести гипертензии

```{r hypertension-classification}
hypertansion <- read_xlsx("data/originals/DominicanHTN_add_sign.xlsx")


```

# 2. Визуализировать распределения значений признаков средствами ggplot2 и сопутствующих пакетов.


```{r}

```

# 3. Подобрать и реализовать средства для визуальной оценки взаимосвязи между группой по гипертензии и собранными признаками пациентов.

```{r}

```

# 4. Выбрать и реализовать методы однофакторного анализа для количественной оценки взаимосвязи между степенью гипертензии и собранными признаками пациентов (помните, что взаимосвязь - это не только p-значения, но и доверительные интервалы!).

```{r}

```

# 5. Привести интерпретацию полученных результатов.


