---
title: "Гипертензия в Доминиканской республике"
author: "Команда №1: Ахметова Мария, Ильина Ирина, Кулиева Мария, Левченко Диана"
date: "2025-11-02"
output: html_document
---

```{r setup, include=FALSE}
knitr::opts_chunk$set(echo = TRUE, message = F, warning = F)

library(flextable)
library(tidyverse)
library(readxl)
library(patchwork)
library(knitr)

no_legend <- theme(
    legend.position= "none"
  )
no_y <- labs(
  y = ""
)

gender_fill <- scale_fill_manual(name= "Пол",
                   labels = c("Female" = "Женский", "Male" = "Мужской"),
                   values=c(
                    "Male" = "#1b909a",
                    "Female" = "#eb4729")
)
gender_col <- scale_colour_manual(name= "Пол",
                   labels = c("Female" = "Женский", "Male" = "Мужской"),
                   values=c(
                    "Male" = "#1b909a",
                    "Female" = "#eb4729")
)
theme_set(theme_bw())
axis_theme <- theme(
    plot.title = element_text(size=20, hjust=0.5),
    plot.subtitle = element_text(size=14, hjust=0.5),
    axis.title = element_text(size=16),
    axis.text.y = element_text(size=12),
    axis.text.x = element_text(size=12),
    legend.title = element_text(size = 16),
    legend.text = element_text(size = 14),
    )
```

# 1. Загрузка данных и разделение пациентов на три группы в зависимости от тяжести гипертензии

```{r hypertension-classification}
hypertension <- read_xlsx("data/originals/DominicanHTN_add_sign.xlsx")


```

# 2. Визуализировать распределения значений признаков средствами ggplot2 и сопутствующих пакетов.

Проанализируем исходные данные. 

Датасет состоит из 5 признаков:

- деревня (один из 8 вариантов)
- пол (мужской или женский)
- возраст (целое число)
- систолическое давление (целое число)
- диастолическое давление (целое число)

Пропущенных значений нет.

В представленном датасете женщин примерно в 2 раза больше, чем мужчин:

```{r gender_counts, echo=FALSE}

gender_table <- hypertension %>%
  mutate(Пол = case_when(
    Gender == "Male" ~ "Мужской",
    Gender == "Female" ~ "Женский"
  )) %>%
  count(Пол) %>%
  rename("Количество" = n) %>%
  bind_rows(
    tibble(Пол = "Всего", Количество = sum(.$Количество))
  ) 
qflextable(gender_table) %>% set_caption("Распределение пациентов по полу")

```

```{r median_age, include=FALSE}
hypertension %>% group_by(Gender) %>% summarise(median_age=median(Age))
```

Количественные признаки распределены неравномерно, их распределение у женщин и мужчин отличается. Особенно заметна разница в возрасте - для женщин медианный возраст составляет 43 года, для мужчин - 53.


```{r, fig.height=7, fig.width=10, fig.align='center', echo=FALSE}
p1 <- ggplot(hypertension, aes(x = SBP, fill = Gender)) + 
  geom_density(alpha = 0.5) + no_legend + labs(x = "ДАД") + scale_x_continuous(breaks = seq(80, 350, 20))
p2 <- ggplot(hypertension, aes(x = DBP, fill = Gender)) + 
  geom_density(alpha = 0.5) + no_legend + labs(x = "САД") + scale_x_continuous(breaks = seq(20, 350, 20))
p3 <- ggplot(hypertension, aes(x = Age, fill = Gender)) + 
  geom_density(alpha = 0.5) + labs(x = "Возраст") + scale_x_continuous(breaks=seq(0, 100, 10))


(p2 + p1) / p3 + plot_annotation(title = "Распределение количественных признаков у мужчин и женщин") + plot_layout(guides = "collect") & no_y & gender_fill & axis_theme
```

Визуализируем зависимость систолического артериального давления (САД) и диастолического артериального давления (ДАД) от возраста для разных полов. ДАД имеет меньшие значения, меньший разброс и меньше зависит от возраста. 


```{r bp_age, fig.width=10 , echo=FALSE}
p1 <- ggplot(hypertension, aes(x=Age, y=SBP, color=Gender))+
  geom_point() + labs(x = "Возраст", y="САД") + scale_y_continuous(breaks = seq(20, 350, 20))
p2 <- ggplot(hypertension, aes(x=Age, y=DBP, color=Gender))+
  geom_point() + labs(x = "Возраст", y="ДАД") + scale_y_continuous(breaks = seq(20, 350, 20))
p1 + p2 + plot_layout(guides = "collect") + plot_annotation(title = "Зависимость САД и ДАД от возраста для мужчин и женщин") & gender_col & axis_theme & theme(legend.position = "bottom") 
```

Деревни отличаются по населению и гендерному соотношению - в деревнях от 32 до 64 человек, из них женщин - от 60% до 80%.


```{r villages, fig.width=11, fig.height=4, echo=FALSE}
ggplot(hypertension) +
  geom_bar(aes(x = fct_infreq(Village), fill = Gender), alpha=0.8) + gender_fill +
  labs(x="", y="Число жителей",title="Число жителей и гендерный состав населенных пунктов")+axis_theme
```

```{r villages2, fig.width=12, fig.height=4, include=FALSE}
village_stats <- hypertension %>%
  group_by(Village) %>%
  summarise(
    total = n(),
    pct_female = mean(Gender == "Female") * 100
  )
ggplot(village_stats, aes(x = fct_reorder(Village, total, .desc = T), y = total, fill = pct_female)) +
  geom_col() +
  scale_fill_gradient(low = "#1b909a", high = "#eb4729", name = "% женщин") +
  labs(x = "", y = "Число жителей", title="Число жителей и гендерный состав населенных пунктов") + axis_theme
```

```{r villages3, fig.width=12, fig.height=4, include=FALSE}
ggplot(village_stats, aes(x = fct_reorder(Village, total, .desc = T), y = total, fill = pct_female)) +
  geom_col() +
  scale_fill_gradient(low = "#9BCD9B", high = "darkolivegreen", name = "% женщин") +
  labs(x = "", y = "Число жителей", title="Число жителей и гендерный состав населенных пунктов") + axis_theme
```

# 3. Подобрать и реализовать средства для визуальной оценки взаимосвязи между группой по гипертензии и собранными признаками пациентов.

```{r}

```

# 4. Выбрать и реализовать методы однофакторного анализа для количественной оценки взаимосвязи между степенью гипертензии и собранными признаками пациентов (помните, что взаимосвязь - это не только p-значения, но и доверительные интервалы!).

```{r}

```

# 5. Привести интерпретацию полученных результатов.


